臺灣高等法院高雄分院民事判決　九十年度上字第二八三號
　　　上　訴　人　　丙○○
　　　被　上訴人　　甲○○
　　　訴訟代理人　　乙○○
右當事人間清償借款事件，上訴人對於中華民國九十年五月二十一日臺灣高雄地方法
院八十九年訴字第三三０八號第一審判決提起上訴，本院判決如左：
　　　主　　　文
上訴駁回。
第二審訴訟費用由上訴人負擔。
　　　事實及理由
一、被上訴人主張：上訴人分別於七十二年六月二十七日、同年八月五日、七十三年
    六月十六日、七十四年十月二十九日及同年十月三十日向被上訴人借款新台幣（
    下同）十萬元、四十萬元、一百五十萬元、六十萬及四十萬元。上訴人乃於七十
    四年十月三十日簽立系爭借據，約定借款期間自七十三年三月二十八日起至七十
    六年三月二十八日止，到期即將借款如數清償，利息按年息百分之六計付。詎屆
    期上訴人並未清償，為此，本於消費借貸法律關係提起本件訴訟，請求上訴人應
    給付被上訴人三百萬元及自七十三年三月二十八日起至清償日止，按年息百分之
    六計算之利息。上訴人則以系爭借據之簽名確實為上訴人所簽，惟上訴人簽名時
    ，借據係空白的。上訴人並未向被上訴人借款三百萬元，是被上訴人自應就兩造
    有借貸三百萬元之合意之事實，負舉證責任。七十二年六月二十七日之十萬元及
    同年八月五日之四十萬元，係匯予被上訴人之女乙○○之帳戶內，豈可以母女間
    之資金往來充當上訴人借款之證據；又七十三年六月十六日之一百五十萬元，七
    十四年十月二十九日之六十萬元，七十四年十月三十日之四十萬元均係直接入
    上訴人之帳戶，然皆係訴外人乙○○至三信合作社三多分社以現金方式領取，此
    亦為乙○○於原審另案八十七年訴字第一二一九號案，八十九年七月四日言詞辯
    論筆錄所自認。雖郭女稱領款後皆如數交付予上訴人，惟上訴人於七十三年三月
    十二日起至同年六月十六日止，參加中國醫藥學院推廣教育中心針灸研習班第十
    九期進修期滿結業，復於同年七月二十七日至七十九年二月十六日在台北市立和
    平醫院擔任住院醫師，足證此段期間上訴人並不在高雄，亦未收受上述款項。又
    兩造於前案所爭執之抵押權為一般抵押權，而一般抵押權必先有被擔保之債權存
    在，而後抵押權始得成立。然參以被上訴人所指七十二年六月二十七日之十萬元
    ，七十二年八月五日之四十萬元，七十三年六月十六日之一百五十萬元，七十四
    年十月二十九日之六十萬元，七十四年十月三十日之四十萬元之時間，與前案卷
    附土地他項權利登記聲請書記載：「原因發生日期為民國七十三年三月二十八日
    」不符，況其匯款日期前後相差二年以上，更有背常理。前案卷附土地抵押權設
    定契約書及土地登記簿謄本記載抵押權存續期間自七十三年三月二十八日起至九
    十九年十二月三十一日，嗣於七十三年九月十九日申請變更為自七十三年三月二
    十八日起至七十六年三月二十八日止，但清償日期記載九十九年十二月三十一日
    、利息、遲延利息及違約金均為「無」，並未變更。而上開借據則記載借款期間
    「自民國七十三年三月二十八日起至七十六年三月二十八日止，到期即將借款如
    數清償，利息按年息百分之六計付」，顯然相互矛盾，足見上開借據係被上訴人
    事後為彌縫而擅自偽造，灼然明甚。退萬步言，縱法院認兩造間存有借貸關係（
    上訴人仍否認之），惟按前案卷附土地抵押權設定契約書及土地登記簿謄本記載
    清償日為九十九年十二月三十一日，則既未屆至約定之清償日，被上訴人自不得
    於期前請求清償。又按「利息、紅利、租金、贍養費、退職金及其他一年或不及
    一年之定期給付債權，其各期給付請求權，因五年間不行使而消滅」，民法第一
    百二十六條定有明文。而被上訴人請求上訴人給付自七十三年三月二十八日起算
    之利息，依前開規定，被上訴人之利息請求權亦因罹於時效而消滅等語資為抗辯
    。
二、本件原審對於被上訴人之請求，判決上訴人應給付被上訴人三百萬元及自民國八
    十四年十月三十一日起至清償日止，按年息百分之六計算之利息，並駁回被上訴
    人其餘之訴。上訴人聲明不服，上訴聲明求為判決：原判決關於上訴人敗訴部分
    廢棄。前開廢棄部分，被上訴人在第一審之訴駁回。第一、二審訴訟費用由被上
　　訴人負擔。被上訴人則聲明：上訴駁回，第二審訴訟費用由上訴人負擔。
三、被上訴人主張之事實，業據其提出借據，原法院八十七年訴字第一二一九號判決
    、前案證人郭文聰筆錄、代收明細、電入帳單各一件、電單三件、取款條二
    件、帳卡三件為證。上訴人就系爭借據上之簽名、身分證字號、指印等，自認係
    其所簽寫及按捺指印無訛，然以前揭情詞置辯，經查：
　(一)按借據內印章及作押房契既均屬真正，雖由他人代為立據，而除有切確反證外，
    自應推定為本人授權行為（參閱最高法院三十七年上字第八八一六號判例）。本
　　件系爭借據（見原審卷第五頁），約定內容之筆跡雖與上訴人自認屬實之「丙○
　　○」、「身分證字號」等筆跡有異，然觀之被上訴人提出之系爭借據，前後均無
    空白或增刪塗改，而上訴人之簽名即在約定內容之次行，且緊接於「立據人」三
    字下方，上訴人所書寫之身分證字號等字樣，並與「立據人」三字齊頭。由上情
    以觀，倘係事後填具，本無如此精準緊接之情形。況上訴人迄未能就其係在空白
    紙張上簽名及按指印等情舉證以實其說，且上訴人係醫師而非無識之人，衡諸常
    情，實無不知內容、目的，即願簽署空白文件之理。揆諸上開判例，是上訴人抗
    辯，伊簽名時，借據係空白的，兩造間並無系爭借貸三百萬元之合意云云，並不
    足採信。
　(二)又被上訴人主張其已陸續於七十二年六月二十七日、同年八月五日、七十三年六
    月十六日、七十四年十月二十九日及同年十月三十日款十萬元、四十萬元、一
    百五十萬元、六十萬元及四十萬元。其中七十二年所共計五十萬元款項係入
　　乙○○帳戶再交給上訴人，其餘二百五十萬元款項則係直接入上訴人之帳戶，
　　由乙○○代領取後交給上訴人等情，有被上訴人提出之電入帳單一件，代收款
　　明細表一件，電單三件，取款條二件，帳卡三件為證，且證人即被上訴人之子
　　郭文聰亦於原法院八十七年度訴字第一二一九號丙○○訴請乙○○、甲○○塗銷
　　抵押權設定登記事件，（按該事件丙○○已敗訴確定在案），到庭供證：「四十
　　萬元部分（即七十二年八月五日之款）是我母親（即被上訴人）入我姐（即
　　乙○○）的帳戶，再由我姐交給原告（即上訴人丙○○），是從我太太的帳戶
　　出，錢是我母親的，另十萬元（即七十二年六月二十七日之款）是我代收之客
　　票，我姐去提領，這五十萬元是辦抵押前原告向我母親借的，後因原告要繼續借
　　，我母親才要求辦抵押權設定」等語（見原審卷第六八頁所附上揭民事判決）。
　　而上訴人與乙○○原係夫妻關係，乙○○於七十五年十月九日與上訴人離婚之前
　　，均與上訴人父母同住在上訴人住所即高雄市苓雅區○○○路十五號等情，已據
　　上訴人於原法院八十七年訴字第一二一九號案所自承，且乙○○自上訴人帳戶所
　　提領系爭借款之取款條蓋用之印章，與該案卷附高雄市第三信用合作社八十八年
　　二月十日高三信社秘文字第一七０號函附上訴人開戶印鑑卡上之印鑑章相同（見
　　原審卷第六八頁所附原法院八十七年訴字第一二一九號民事判決）。本件之借貸
　　關係既有借款人即上訴人自承簽名，並捺指紋之借據為證，並有貸與人送借款
　　之單據在卷可稽，並由當時仍有婚姻關係之上訴人之妻乙○○提領借款以供上訴
　　人使用，則被上訴人所辯乙○○係代理上訴人提領系爭借款等語即屬有據，堪可
　　採信。至於上訴人雖以其自七十三年七月二十七日起至七十九年二月十六日止，
　　任職台北市和平醫院，並未在高雄為由，否認有收受乙○○領取之上揭系爭借款
　　之事實，然上訴人任職外地，以台灣南北交通往來之便利性，已無從認為上訴人
　　此段期間不曾返回高雄市之住所，上訴人前揭抗辯，已屬不足採。又上訴人另舉
　　證即其父陳錦雄固於原法院八十七年訴字第一二一九號案到庭供證：「從七十一
　　年開始，兩造（即上訴人與乙○○）無住在一起，因兩造感情不融洽：：：我兒
　　子（即上訴人）未向被告（即乙○○）借錢，亦無設定抵押權」等語，否認其與
　　被上訴人間有三百萬元之債權存在云云，然上訴人自承乙○○於七十五年十月九
　　日與上訴人離婚之前，均與上訴人父母同住在上訴人住所即高雄市苓雅區○○○
　　路十五號等事實，已如前述，則上訴人與乙○○是否感情不睦，亦非無疑，是證
　　人陳錦雄之證詞，亦不足採為上訴人有利之證據。參以上訴人於七十三年六月十
　　一日曾簽署借款約定書，擬向台灣省合作金庫借款，嗣因故未提出貸借等情，此
　　亦有經法務部調查局鑑定約定書上之立約定書人欄之上訴人簽名與上訴人所書立
　　贈送不動產與乙○○之切結書上之上訴人之「簽名字跡筆劃，特徵近似，不排除
　　為同一人書寫之可能性」之約定書一份在卷可稽，且系爭借據立據之七十四年十
　　月三十日，即為被上訴人最後一筆款之日，而與系爭借據所載「『今』郭甲○
　　○已『分期』給付借款三百萬元」等語互核相符等事實，益徵被上訴人主張其已
　　分期將系爭三百萬元分期交付上訴人等語，應可採信。
  (四)至於抵押權設定契約中所載利息「無」，原因發生日期為民國七十三年三月二十
　　八日，及清償日期為九十九年十二月三十一日等內容，雖與系爭借據所載利息依
　　年息百分之六計付，及上開款日期，及清償日期為七十六年三月二十八日有所
　　不符，然上訴人既自認系爭借據上之簽名，指印及身分證字號等均為其所為無訛
　　，則系爭借據自應推定為真正，已如前述，茲上訴人又未能舉證證明系爭借據係
　　屬偽造，則上訴人以上揭不符事項，抗辯系爭借據為被上訴人所偽造云云，亦無
　　可採。
四、綜上所述，原審因認被上訴人依系爭借據所載，請求上訴人返還三百萬元借款，
    及自八十四年十月三十一日起算（即因被上訴人係於八十九年十月三十日向原法
    院聲請支付命令，被上訴人請求約定利息，應回溯五年，即八十四年十月三十一
　　日起算利息）至清償日止，按約定之年息百分之六計算之利息為有理由，就此部
　　分為被上訴人勝訴之判決，經核尚無不合，上訴論旨，仍執陳詞，指摘原判決此
　　部分不當，求予廢棄改判，即非有理由，應予駁回。
五、據上論結，本件上訴為無理由，依民事訴訟法第四百四十九條第一項、第七十八
    條，判決如主文。
中　　　華　　　民　　　國　　九十一　　年　　　十　　　月　　 二十九　 日
　　　　　　　　　　　　　　　　　　　臺灣高等法院高雄分院民事第一庭
~B1審判長法官　黃金石
~B2法　　　官　魏式璧
~B3法　　　官　吳登輝
右為正本係照原本作成。
如對本判決上訴，須於判決送達後二十日內向本院提出上訴狀，其未表明上訴理由者
，應於上訴後二十日內向本院提出上訴理由書（均須按他造當事人之人數附繕本）。
上訴時應提出委任律師或具有律師資格之人之委任狀，並依附註條文規定辦理。
中　　　華　　　民　　　國　　九十一　　年　　　十　　　月　　 三十　　 日
~B法院書記官　劉金萍
附註：
民事訴訟法第四百六十六條之一：
對於第二審判決上訴，上訴人應委任律師為訴訟代理人，但上訴人或其法定代理人具
有律師資格者，不在此限。
上訴人之配偶、三親等內之血親、二親等內之姻親，或上訴人為法人、中央或地方機
關時，其所屬專任人員具有律師資格並經法院認為適當者，亦得為第三審訴訟代理人。
第一項但書及第二項情形，應於提起上訴或委任時釋明之。
                                                                    ＡＫＦ
